臺灣高等法院民事判決　　　　　　　 96年度勞上更(一)字第4號
上訴人即附
帶被上訴人　長榮航空股份有限公司
法定代理人　乙○○
訴訟代理人　陳忠輝律師
被上訴人即
附帶上訴人　丙○○
　　　　　　甲○○
上　訴　人　丁○○
　　　　　　戊○○
　　　　　　己○○
上五人共同
訴訟代理人　陳金泉律師
　　　　　　葛百鈴律師
　　　　　　李瑞敏律師
上列當事人間給付工資等事件，上訴人對於中華民國九十三年二
月二十五日臺灣桃園地方法院九十一年度重勞訴字第一號第一審
判決各自提起上訴，被上訴人丙○○、甲○○為附帶上訴並為訴
之擴張，經判決後，由最高法院發回更審，本院於九十六年七月
十日言詞辯論終結，判決如下：
    主    文
原判決關於(一)命長榮航空股份有限公司給付丁○○、戊○○之金
額超過本判決附表五第(五)欄所示本息部分及各該部分假執行之宣
告；(二)駁回己○○後開第二項先位之訴部分及該部分假執行之聲
請，暨訴訟費用（除確定部分外）之裁判均廢棄。
上開(一)廢棄部分，丁○○、戊○○在第一審之訴及假執行之聲請
均駁回。
長榮航空股份有限公司應再給付己○○新台幣壹萬貳仟捌佰零柒
元及自民國九十二年五月二十九日起，至清償日止，按年息百分
之五計算之利息。
長榮航空股份有限公司應再給付丙○○新台幣壹佰壹拾玖萬陸仟
玖佰肆拾陸元、再給付甲○○新台幣玖拾參萬玖仟肆佰陸拾捌元
，及各按附表三所示各利息起算日起，至清償日止，按年息百分
之五計算之利息。
丁○○、戊○○、己○○及長榮航空股份有限公司之其餘上訴均
駁回。
丙○○、甲○○之附帶上訴及其餘擴張之聲明均駁回。
第一、二審及發回前第三審訴訟費用關於上訴部分，由長榮航空
股份有限公司負擔十分之九，餘由戊○○、丁○○、己○○負擔
；關於附帶上訴及擴張之聲明部分，由長榮航空股份有限公司負
擔二分之一，餘由丙○○、甲○○負擔。
本判決第三項所命之給付，得假執行；但長榮航空股份有限公司
如以新台幣壹萬貳仟捌佰零柒元預供擔保，得免為假執行。
本判決第四項所命之給付，於丙○○以新台幣參拾玖萬玖仟元、
甲○○以新台幣參拾壹萬參仟元供擔保後，均得假執行；但長榮
航空股份有限公司如依序以新台幣壹佰壹拾玖萬陸仟玖佰肆拾陸
元、玖拾參萬玖仟肆佰陸拾捌元預供擔保，均得免為假執行。
    事 實 及 理 由
一、程序方面：
    按於第二審為訴之變更或追加，非經他造同意，不得為之。
    但擴張或減縮應受判決事項之聲明者，不在此限，民事訴訟
    法第四百四十六第一項、第二百五十五條第一項第三款定有
    明文。本件被上訴人即附帶上訴人丙○○、甲○○於本院追
    加自民國（下同）九十一年七月一日起，至九十三年六月三
    十日止之工資，核屬擴張應受判決事項之聲明，應予准許。
二、本件上訴人即被上訴人即附帶被上訴人長榮航空股份有限公
    司（下稱長榮航空公司）聲明求為判決：甲、關於上訴部分
    ：(一)原判決除確定部分外，關於不利長榮航空公司部分廢棄
    。(二)上開廢棄部分，丙○○、甲○○、丁○○、戊○○、己
    ○○（下稱丙○○等五人）在第一審之訴及假執行之聲請均
    駁回。乙、關於答辯部分：丁○○、戊○○、己○○三人之
    上訴、丙○○、甲○○二人之附帶上訴及擴張之聲明，暨假
    執行之聲請均駁回。(二)如受不利判決，願預供擔保，請准宣
    告免為假執行。
    被上訴人即上訴人丁○○、戊○○、己○○三人（下稱丁○
    ○等三人）聲明求為判決：甲、關於上訴部分：(一)原判決關
    於駁回丁○○等三人後開第二項先位之訴部分廢棄。(二)長榮
    航空公司應給付丁○○等三人各如本判決附表一第(五)欄所示
    金額，及均自九十二年五月二十九日起，至清償日止，按年
    息百分之五計算之利息。(三)願供擔保，請准宣告假執行。乙
    、關於答辯部分：長榮航空公司之上訴駁回。
    被上訴人即附帶上訴人丙○○、甲○○（下稱丙○○等二人
    ）聲明求為判決：甲、關於答辯部分：長榮航空公司之上訴
    駁回。乙、關於附帶上訴部分：(一)先位聲明：1.原判決關於
    駁回丙○○等二人後開第二項之訴部分廢棄。2.長榮航空公
    司應再給付丙○○等二人各如本判決附表二第(二)欄所示金額
    ，及均自九十年十一月一日起，至清償日止，按年息百分之
    五計算之利息。3.長榮航空公司應再給付丙○○等二人各如
    本判決附表二第(三)欄所示擴張聲明之金額，及均自本判決附
    表三所示各遲延利息起算日起，至清償日止，按年利率百分
    之五計算之利息。4.願供擔保，請准宣告假執行。(二)備位聲
    明：1.長榮航空公司應給付丙○○等二人各如本判決附表四
    L欄所示金額，及均自起訴狀繕本送達翌日起，至清償日止
    ，按年息百分之五計算之利息。2.願供擔保，請准宣告假執
    行。
三、丙○○等五人起訴主張：伊等為長榮航空公司之空勤組員，
    詎長榮航空公司於九十年十月間，未經預告終止勞動契約，
    突以業務緊縮及虧損為由，依勞動基準法（下稱勞基法）第
    十一條第二款規定，將伊等資遣，且於終止勞動契約當日，
    要求伊等立即簽收資遣費及預告工資之支票並離職，伊等誤
    以為長榮航空公司有合法終止勞動契約之事由，乃簽收該資
    遣費及預告工資之支票；嗣伊等發現長榮航空公司並無合法
    終止勞動契約之事由，且計算資遣費時未將伊等受訓期間之
    年資併入工作年資計算，復未將薪資項目中差旅日支費及交
    通費列入平均工資計算，亦未發給延長工時之加班費，經伊
    等向桃園縣政府勞工局主張資遣不合法，請求恢復勞僱關係
    ，而聲請勞資爭議調解，嗣調解不成立，丙○○等二人乃於
    九十年十二月二十一日依民法第八十八條、第九十二條規定
    ，向長榮航空公司撤銷前受領資遣費之意思表示，並表示願
    退還資遣費並欲給付勞務之意思，惟長榮航空公司迄未配合
    辦理等情，爰依系爭勞動契約之約定，先位聲明：求為命長
    榮航空公司給付丙○○新台幣（下同）六十一萬六千八百八
    十六元、甲○○五十二萬八千七百十九元、丁○○七十萬一
    千八百十八元、戊○○八十三萬三千零四十八元、己○○六
    十一萬零三百八十八元，並均加付法定遲延利息之判決；如
    認先位聲明無理由，則長榮航空公司尚應給付伊等短計之資
    遣費、預告工資及解僱日前六個月之延長工時之加班費，備
    位聲明：求為命長榮航空公司給付丙○○二十五萬一千一百
    八十一元、甲○○二十三萬一千九百五十六元、丁○○二十
    七萬五千零九十六元、戊○○三十八萬四千三百三十三元、
    己○○二十萬零二百七十五元，並均加付遲延利息之判決（
    原審依先位聲明判命長榮航空公司給付丙○○三萬一千九百
    七十二元、甲○○二萬九千一百四十元；依備位聲明判命長
    榮航空公司給付丁○○十四萬九千九百六十五元、戊○○十
    九萬六千零四十三元、己○○十三萬六千九百零九元；而駁
    回彼等其餘之訴。長榮航空公司就其敗訴部分聲明不服，丁
    ○○等三人則就先位之訴部分提起上訴，丙○○等二人僅各
    就被抵銷之三十六萬零八十七元、三十二萬零一百八十八元
    部分提起附帶上訴並為擴張之聲明，餘則未據聲明不服，已
    告確定。本院前審廢棄原審判命長榮航空公司對丙○○等二
    人為給付，及對戊○○、己○○之給付超過如前審判決附表
    Ｂ所示金額本息之判決，改判命給付丙○○等二人備位之訴
    如附表二Ａ所示金額；而將戊○○、己○○該廢棄部分在第
    一審之訴駁回，及將其餘上訴及附帶上訴暨擴張之聲明均駁
    回。兩造各就其敗訴部分提起上訴，均經最高法院發回更審
    ）。
    長榮航空公司則以：伊九十年度財務預測稅前淨損已達三十
    三億餘元，嗣因九一一事件發生，航班減少，而有巨額虧損
    及業務緊縮情事，是伊資遣丙○○等五人為合法有據；又丙
    ○○等五人接受資遣時並無異議，且已受領資遣費及預告工
    資，則兩造間之勞動契約應已合意終止，彼等再請求給付薪
    資，自有未合。縱丙○○等五人得請求給付薪資，伊亦得以
    已核發之資遣費及預告工資主張抵銷，並應扣除彼等在他處
    服勞務所取得之利益。又丙○○等五人均為空勤組員，屬中
    央主管機關核定公告性質特殊之工作者，不受勞基法第三十
    條規定之限制，自不得依逾正常工時八小時請求超時加班費
    ，且差旅日支費、交通費亦不應列入平均工資計算；又丙○
    ○等五人受訓期間亦不得列入資遣費之工作年資云云，資為
    抗辯。
四、兩造不爭執之事實：
    丙○○等五人原均為長榮航空公司之空勤組員，長榮航空公
    司依序分別於九十年十月五日、同年月二日、同年月十九日
    、同年月十八日及同年月八日發函通知彼等五人，表示終止
    兩造間之勞動契約，並支付資遣費及預告工資；丙○○等五
    人均已依序收受資遣費及預告工資計三十六萬零八十七元、
    三十二萬一百八十八元、五十一萬八千零七十四元、六十三
    萬六千一百三十二元及三十九萬六千三百八十一元（見原審
    卷(一)卷三一頁、三七頁、五四頁至五六頁之資遣通知書）。
五、丙○○等五人主張長榮航空公司於九十年十月間分別發函通
    知伊等，表示該公司因有業務緊縮及虧損情事，而依勞基法
    第十一條第二款規定，終止兩造間之勞動契約，並隨函檢附
    資遣費及預告工資，伊等當時並不知悉長榮航空公司有無終
    止勞動契約之正當事由，而予簽收其檢附資遣費及預告工資
    之支票（見原審(一)卷三一、三七、五四至五六頁之通知書）
    ，其中戊○○雖未於該通知書上簽名，惟其已收受長榮航空
    公司給付資遣費及預告工資之支票（見原審(一)卷九頁之起訴
    狀）；嗣伊等發現長榮航空公司並無合法終止勞動契約之事
    由，伊等乃向桃園縣政府勞工局主張資遣不合法，請求恢復
    勞僱關係，而申請勞資爭議調解，嗣調解不成立，丙○○、
    甲○○二人乃於九十年十二月二十一日依民法第八十八條、
    第九十二條規定，向長榮航空公司表示撤銷前受領資遣費之
    意思表示，並表示願退還資遣費並欲給付勞務之意思，惟長
    榮航空公司迄未配合辦理等語；而長榮航空公司則抗辯伊終
    止系爭勞動契約係屬合法；如認為不合法，惟伊已發函通知
    丙○○等五人表示欲終止勞動契約，並發給資遣費及預告工
    資，仍不失為合意終止勞動契約之要約，丙○○等五人均已
    收訖伊隨同終止通知書檢附之資遣費及預告工資，顯見彼等
    均已為合意終止勞動契約之承諾，故兩造間之勞動契約亦已
    合意終止云云。經查：
  (一)按有勞基法第十一條第二款業務緊縮及虧損之情形，固得預
    告終止勞動契約，惟必以事業單位確有業務緊縮或虧損之事
    實，而無從繼續僱用勞工之情形始足當之。查長榮航空公司
    於八十七年間營業收入為四百二十九億二千七百二十六萬七
    千元、八十八年間為四百八十億七千七百二十一萬五千元、
    八十九年間為五百四十五億二千八百九十二萬七千元、九十
    年間則為五百二十四億五千一百四十五萬五千元等情，有長
    榮航空公司八十七年度起至九十年度止之財務報表及會計師
    查核意見書可稽（見原審(二)卷一六九頁至二００頁）。雖九
    十年度之營業收入相較於八十九年度之營業收入有降低之趨
    勢，惟相較該公司八十七年度及八十八年度之營業收入，仍
    屬成長狀態，再參以該公司陳報八十六年度至九十年度空服
    員線上人數表（見本院上字(一)卷外放證物二六頁），其空服
    員線上人數依序為一千二百十五人、一千二百八十八人、一
    千三百十七人、一千四百十六人及一千五百五十四人，由丙
    ○○等五人遭資遣前三年該公司之營運績效觀之，顯係向上
    發展趨勢，況依該公司九十年九月份財務預測表說明所示（
    見原審(一)卷三一三、三一四頁），該公司九十年度之所以產
    生稅前淨損之原因為：「第三季客運傳統旺季之營運未如預
    期，以及受到貨運市場持續低迷等因素衝擊之故」；而該年
    度毛利變動原因則係因：「本期營業毛利降低係受全球景氣
    低迷及美國九一一事件之影響，在貨運收入方面，載貨量及
    單位運價均較上年度減少，營業成本則因增購新機而使折舊
    成本增加，及本年度美金升值使租金成本、燃油成本等外幣
    計價之營業成本增加之故」（見原審(二)卷二二六頁），顯見
    長榮航空公司所抗辯「虧損」之主因，全係因航空貨運市場
    受景氣影響及其於該年度增購新飛機、幣值匯率升降等一時
    性因素所致；至航空客運部分，亦純係因受美國九一一恐怖
    攻擊事件之影響，造成短時間搭機旅客減少，似此情形，顯
    係一時性之不景氣因素所致。再觀諸長榮航空公司九十年度
    資產負債及損益表所示（見原審(二)卷一六九頁至二ＯＯ頁）
    ，其實收資本額迄至九十年底止為二百二十億五千萬元，足
    見其於九十年度之虧損僅占資本總額百分之十四點四左右，
    尚難據此即認該年度虧損已影響及該公司之生存，況該公司
    於九十一年一月間至四月間客運載客率已大幅提升，故於九
    十一年三月底乃主動徵詢已遭資遣之空服員是否有回任意願
    ，以資因應航班增加之需求，並於九十一年二度調高財務預
    測等情，均為長榮航空公司所不爭執（見本院更一卷二七頁
    之上訴理由狀），顯見其業務並無緊縮之情形。是長榮空公
    司抗辯伊係因虧損及業務緊縮，而有終止與丙○○等五人間
    之勞動契約之必要云云，殊不足取。
  (二)雖長榮航空公司抗辯伊於九十年九月間起至同年十二月間止
    ，因航班減班，已生業務緊縮情事，故有裁員之必要云云。
    惟為丙○○等五人所否認；且查：依長榮航空公司自九十年
    九月間起至同年十二月間止之航班減班統計表所示（見原審
    (一)卷三一二頁），該公司於九十年九月間取消二十七班，比
    例約占原定班次數零點零三；另於九十年十月間取消八十一
    班，約占原定班次數比例零點零九；又於九十年十一月間取
    消七十三班，占原定班次數比例約零點零九；嗣於九十年十
    二月間取消三十三班，占原定班次數比例約零點零四，每月
    計平均減少航班比例僅約占零點零六二五；又長榮航空公司
    並不爭執其於上開期間內另僱用實習學員二十一人，於解僱
    丙○○等五人之同時，命上開受訓學員上機實習，又於九十
    一年一月間向訴外人立榮航空股份有限公司「濕租」（即含
    飛機、機組人員、維修、保險等在內）飛機，與柬埔寨國家
    航空公司聯營開闢金邊航線，復於同年四月間發函通知丙○
    ○等人，表示願以較低勞動條件要求彼等復職，及召募新空
    服員，聘回一百餘人投入日本等航線經營（見本院更(一)卷二
    七頁之上訴理由狀），顯見長榮航空公司之業務雖因九一一
    之突發事件而有衰退情形，惟僅屬短期特殊狀況，於四個月
    後即有復甦之跡象。足見長榮航空公司所為此部之抗辯，亦
    不足取。
  (三)雖長榮航空公司又抗辯縱認伊以勞基法第十一條第二款之事
    由，終止系爭勞動契約為不合法，惟伊已發函通知丙○○等
    五人表示欲終止系爭勞動契約並發給資遣費及預告工資，仍
    不失為合意終止契約之要約，丙○○等五人均已收訖伊終止
    通知書暨檢附資遣費及預告工資之支票，顯見彼等均已為合
    意終止系爭勞動契約之承諾，故兩造間之勞動契約亦已合意
    終止云云。惟為丙○○等五人所否認；且查長榮航空公司係
    片面以有勞基法第十一條第二款之事由，向丙○○等五人表
    示終止系爭勞動契約，並非屬合意終止系爭勞動契約要約之
    性質，且兩造事前並未經過任何終止勞動契約之協商程序，
    丙○○等五人何來承諾。足見長榮航空公司所為此部分之抗
    辯，亦不足取。
六、長榮航空公司於九十年十月間分別發函通知丙○○等五人，
    表示因業務緊縮及虧損，而依勞基法第十一條第二款之規定
    ，終止系爭勞動契約，並隨函檢附資遣費及預告工資，既屬
    不合法，已如前述，則兩造間之勞動契約自仍繼續存在。丙
    ○○等五人主張長榮航空公司迄未排定伊等之飛航服務班表
    並通知伊等服勤，伊等並無補服勞務之必要，並應溯及自伊
    等被非法解僱日起給付伊等工資等語。雖為長榮航空公司所
    否認，並以前開情詞置辯，但查：
  (一)按債權人對於已提出之給付，拒絕受領或不能受領者，自提
    出時起，負遲延責任；又債權人預示拒絕受領之意思，債務
    人得以準備給付之事情，通知債權人以代提出；又僱用人受
    領勞務遲延者，受僱人無補服勞務之義務，仍得請求報酬，
    民法第二百三十四條、第二百三十五條及第四百八十七條前
    段分別定有明文。而勞動契約既為僱傭契約之一種，故上開
    規定於系爭勞動契約亦有適用。本件長榮航空公司以業務緊
    縮及虧損為由資遣丙○○等五人，終止兩造間之勞動契約，
    既不合法，則兩造間之勞動契約自仍繼續存在，已如上述。
    丙○○等五人自得依據兩造間之勞動契約，繼續對長榮航空
    公司提供勞務並受領工資報酬。而丙○○等五人於遭長榮航
    空公司非法終止勞動契約後，曾於九十年十二月七日在桃園
    縣政府勞工局調解時，同時向長榮航空公司表示：「伊等遭
    不當解僱、資遣，請恢復僱傭關係，返還工作權」等情，有
    桃園縣政府檢送該次勞資爭議調解紀錄可稽（見原審(一)卷五
    八頁）。長榮航空公司既非法終止丙○○等五人之勞動契約
    ，顯已預示拒絕受領勞務之意思，而丙○○等五人向其請求
    恢復僱傭關係，返還工作權，已足認係為準備給付勞務意思
    表示之通知；嗣丙○○及甲○○復於九十年十二月二十一日
    委任律師發函予長榮航空公司，為準備給付勞務之通知，請
    求排定飛航服勤班表並通知服勤（見原審(一)卷五九頁至六一
    頁），惟迄未獲長榮航空公司之同意或回應，為長榮航空公
    司所不爭執。依上開規定，丙○○等五人自無補服勞務之義
    務，而長榮航空公司仍應按月給付丙○○等五人之薪資。是
    丁○○等三人先位聲請請求長榮航空公司應給付伊等均自九
    十年十月離職之日起，至九十一年六月三十日止之薪資；丙
    ○○等二人請求長榮航空公司應給付伊等均自九十年十二月
    二十一日起，至九十一年六月三十日止，並在本院擴張聲明
    請求均自九十一年七月一日起，至九十三年六月三十日止之
    薪資，自屬有據。原審以丁○○等三人未如丙○○等二人另
    行發函予長榮航空公司，為準備給付勞務之通知，請求排定
    飛航服勤班表並通知服勤，而認彼等與長榮航空公司間之勞
    動契約已合法終止，因而駁回彼等先位聲明請求給付薪資部
    分之訴，而就彼等備位聲明請求給付資遣費、預告工資之差
    額部分為彼等部分勝訴之判決，自有未洽。
  (二)按工資，謂勞工因工作而得之報酬，包括工資、薪金及按計
    時、計日、計月、計件以現金或實物等方式給付之獎金、津
    貼及其他任何名義經常性給與均屬之，勞基法第二條第三款
    定有明文。而該款所稱之其他任何名義之經常性給與係指下
    列各款以外之給與：1.紅利。2.獎金：指年終獎金、競賽獎
    金、研究發明獎金、特殊功績獎金、久任獎金、節約燃料物
    料獎金及其他非經常性獎金。3.春節、端午節、中秋節給與
    之節金。4.醫療補助費、勞工及其子女教育補助費。5.勞工
    直接受自顧客之服務費。6.婚喪喜慶由雇主致送之賀禮、慰
    問金或奠儀等。7.職業災害補償費。8.勞工保險及雇主以勞
    工為被保險人加入商業保險支付之保險費。9.差旅費、差旅
    津貼及交際費。10.工作服、作業用品及其代金。11. 其他
    經中央主管機關會同中央目的事業主管機關指定者，此觀勞
    基法施行細則第十條之規定自明。足見工資係指勞工之勞力
    所得，為其勞動之對價，且須為經常性給與，始足當之。丙
    ○○等五人向長榮航空公司提供勞務時，其每個月薪資除本
    薪及職務津貼係固定外，尚有飛行津貼、差旅日支費、交通
    費等項，其每月薪資數額並非固定，而勞基法第二條第四款
    所規定之平均工資，雖係作為計算勞工資遣費及退休金之用
    ，惟該法並無限制以平均工資作為勞工請求每月薪資之計算
    標準。則丙○○等五人請求依平均工資計算長榮航空公司按
    月應給付伊等之薪資尚無不合。
  (三)長榮航空公司雖抗辯丙○○等五人薪資中之差旅日支費、飛
    行津貼、交通費及延長工時之加班費，非屬經常性給與，不
    應計入平均工資云云。惟查丙○○等五人差旅日支費之計算
    ，係以彼等至出發航空站報到之時間（即班表飛機起飛前二
    小時）至飛機降落預定之航空站後半小時止，所經歷之日數
    ，以每小時六十元計算發給，為兩造所不爭執，則此部分金
    額應係依丙○○等五人隨飛機出勤之勞務給付時數計算所發
    給；況依長榮航空公司空服員管理辦法第八章待遇之第二條
    亦明定：「客艙組員之薪津包含下列各項：本薪、職務津貼
    、飛行津貼、差旅日支、其他津貼」；並於第八條規定：「
    客艙組員除按月支領薪津外，得另依據出勤時數支領差旅日
    支費」；且於第九條規定：「差旅日支係採一標準費率乘以
    出勤時數而得，按月核發」；又於第十條規定：「客艙組員
    於服勤時，因事病假而延遲返台，該事病假時數須自出勤時
    數中扣除，不發給差旅日支費」 (見本院上字(一)卷二一四頁
    、外放證物二五四頁)，顯見該差旅日支費係按丙○○等五
    人之出勤時數所支給，且須扣除事病假時數，益見該差旅日
    支費係丙○○等五人出勤工作之勞務對價，非屬差旅費之性
    質，亦非對丙○○等五人在外地膳食、住宿福利補貼之恩惠
    性給與，在一般正常出勤之情形下均可領取，自屬經常性給
    與，自應計入平均工資。至長榮航空公司是否將此部分工資
    申報所得稅，則核與是否屬於經常性給與之認定無涉；另長
    榮航空公司按丙○○等五人在飛機上服勤之飛行時數及職級
    ，依每小時或加成之小時費率給與飛行津貼，要屬兩造間約
    定經常性給與內容之一部分，兩造既未約定請領飛行津貼後
    即不得再請領上開差旅日支費，足見飛行津貼亦屬經常性給
    與，自應列入平均工資之範圍。足見長榮航空公司所為此部
    分之抗辯，要非可取；又長榮航空公司發給丙○○等五人之
    交通費，係限於執勤時間在上午七時三十分以前或晚間九時
    三十分後之特早或特晚航班，及歐美紐澳航線方得領取一百
    二十元至二百四十元不等之交通費，為兩造所不爭執，足見
    交通費之發給，須視服勤當月排定之航班及航線而定，並非
    每月均固定發給，且其發給係為因應於特定工作時間工作特
    早或特晚，或特定航程較長，需攜帶較多之行李服勤，作為
    補貼交通費之用，並非勞工工作之對價，顯非屬經常性給與
    ，自不得列入平均工資計算；至延長工時之加班費部分，按
    經中央主管機關核定之性質特殊工作，得由勞雇雙方另行約
    定工作時間、例假、休假、女性夜間工作，並報請當地主管
    機關核備，不受勞基法第三十條、第三十二條、第三十六條
    、第三十七條、第四十九條規定之限制，勞基法第八十四條
    之一定有明文。查丙○○等五人均為空勤組員，經中央主管
    機關核定公告屬性質特殊之工作，並經兩造簽訂工作契約約
    定工作時間，且經長榮航空公司報請桃園縣政府核備及報請
    交通部民航局備查，有工作契約書、簽收名冊、桃園縣政府
    八十九年三月二十日89府勞動字第Ｏ五二七三四號函及交通
    部民航局九十年三月二十三標準一（90）字第ＯＯＯ七五二
    六號函可稽（見原審(一)卷三一五頁至三一九頁、(二)卷四六頁
    至一二一頁）。雖丙○○等五人否認有簽署上開工作契約書
    ，惟已據證人即長榮航空公司管理課副課長何燕貞在原審證
    稱：「公告經主管核定後，將公告張貼在簡報室公佈欄，並
    且註明請他們（指空服員）到報到櫃台簽名在簽收名冊，且
    置有另一份工作契約」（見原審(二)卷二Ｏ五頁之言詞辯論筆
    錄），並有空服員工作契約書簽署事宜、向相關主管機關核
    備女性員工夜間工作事宜之公告可稽（見原審(二)卷一三一頁
    、二四六頁），再參諸丙○○等五人擔任空勤組員之年資皆
    在六年以上，其間均未爭執該延長工時加班費應否發給，顯
    見兩造就工作時間確已有特別約定，且丙○○等五人於服勤
    期間均已支領飛行津貼，作為給付彼等按飛航工作時數之報
    酬，則丙○○等五人自不得再請求給付延長工時之加班費，
    亦不應將之列入平均工資計算。
  (四)按平均工資，謂計算事由發生之當日前六個月內所得工資總
    額，除以該期間之總日數所得之金額，勞基法第二條第四款
    定有明文。惟該條所指平均工資，係屬「日平均工資」，因
    大月小月日數不同，分別為一百八十一天至一百八十四天，
    而非一百八十天，平均每月之日數應為三十點一七天至三十
    點七六天而非三十天，故改以「日平均工資」乘以計算期間
    每月之平均日數為計算標準（見本院勞上(三)卷三三頁至三四
    頁之行政院勞工委員會八十三年四月九日臺勞動二字第二五
    五六四號解釋令）。爰依前開函釋標準計算丙○○等五人事
    由發生之當日前六個月內所得工資之每月之平均工資（見原
    審(一)卷二六四頁、二六九頁、(三)卷四五頁至四六頁、三二三
    頁之平均工資計算表），再扣除交通費及延長工時之工資後
    ，各如原判決附表一編號二、七、附表二編號二、三、四「
    月平均工資欄」所示；丙○○等五人先位聲明得請求之工資
    總額各如原判決附表一編號二、七「工資總額欄」、本判決
    附表五第(三)欄所示金額；另丙○○等二人擴張聲明請求部分
    之薪資總額則各如本判決附表二第(三)欄所示金額。
七、長榮航空公司抗辯伊得以已發給丙○○等五人之資遣費、預
    告工資與上開應給付之薪資抵銷，且丙○○等二人於上開期
    間在他處之工資所得，亦應予扣除各節。查長榮航空公司前
    以該公司有勞基法第十一條第二款規定之業務緊縮及虧損之
    情事，而終止勞動契約，並已給付丙○○等五人各如本判決
    附表二第(二)欄、附表五第(四)欄所示資遣費及預告工資，為丙
    ○○等五人所不爭執。茲該終止勞動契約既不合法，丙○○
    等五人已無法律上之原因而取得，自應返還該不當得利之資
    遣費及預告工資，且長榮航空公司所應給付丙○○等五人之
    上開工資與丙○○等五人所應返還長榮航空公司之上開資遣
    費及預告工資，既均同屬金錢債權，復均已屆清償期，自得
    互為抵銷（民法第三百三十四條第一項前段規定參照）。雖
    丙○○等五人主張上開資遣費及預告工資依強制執行法第一
    百二十二條規定，僅能抵銷其三分之一之金額云云，惟查上
    開資遣費及預告工資係長榮航空公司為終止勞動契約所給付
    者，並非屬薪資，自無強制執行法第一百二十二條規定之適
    用，足見丙○○等五人所為上開主張，應不足取。丙○○等
    五人所得向長榮航空公司請求之上開薪資，經長榮航空公司
    主張抵銷後，長榮航空公司尚應給付丙○○等五人先位聲明
    部分各如原判決附表一編號二、七「被告應給付金額欄」所
    示金額，即應給付丙○○三萬一千九百七十二元、應給付甲
    ○○二萬九千一百四十元、及本判決附表五第(五)欄所示金額
    ，即應給付丁○○九萬五千五百零三元、應給付戊○○七萬
    九千一百十一元、應給付己○○十四萬九千七百十六元，丙
    ○○等二人附帶上訴請求再給付上開已被抵銷之薪資，自不
    足取；另丙○○等二人在本院擴張聲明請求之薪資總額部分
    （詳如本判決附表二第(三)欄所示金額），則不生抵銷問題。
    至長榮航空公司抗辯丙○○等二人於上開擴張聲明請求期間
    在他處之工作所得，亦應扣抵部分，經本院前審向勞工保險
    局調閱丙○○等二人之勞工保險投保資料，發現彼等於上開
    擴張聲明請求期間確有另在他處服勞務而取得利益，計：丙
    ○○自九十二年一月六日起至九十三年一月十四日止，在訴
    外人車林股份有限公司服勞務，每月薪資一萬六千五百元，
    共十二個月，其薪資所得合計為十九萬八千元；另自九十三
    年一月十五日起至九十四年六月二十七日止，在訴外人商得
    利加油站股份有限公司服勞務，每月薪資一萬六千五百元，
    僅計至其擴張聲明請求之九十三年六月三十日止，共五點五
    個月，其薪資所得合計為九萬零七百五十元，兩者總計為二
    十八萬八千七百五十元；甲○○則自九十一年十月二日起至
    九十四年六月十六日止，在訴外人雄群企業有限公司服勞務
    ，每月薪資一萬八千三百元，僅計至其擴張聲明請求之九十
    三年六月三十日止，共二十一個月，其薪資所得合計為三十
    八萬四千三百元，有勞工保險局九十四年九月七日保承資字
    第Ｚ○○○○○○○○○Ｏ號書函可稽（見本院勞上(二)卷一
    六四頁、一七六頁、一七九頁），且為丙○○等二人所不爭
    執。按受僱人因不服勞務所減省之費用，或轉向他處服勞務
    或怠於取得之利益，僱用人得由報酬額內扣除之，民法第四
    百八十七條定有明文。準此，丙○○及甲○○於上開期間在
    他處服勞務所得之利益，自應依上開規定，由彼等之報酬額
    內扣除之。經扣除後，長榮航空公司尚應給付丙○○等二人
    擴張聲明請求之金額各如本判決附表六第(三)欄所示金額，即
    應給付丙○○一百十九萬六千九百四十六元、應給付甲○○
    九十三萬九千四百六十八元。
八、綜上所述，長榮航空公司於九十年十月間分別發函通知丙○
    ○等五人，表示因業務緊縮及虧損，而依勞基法第十一條第
    二款之規定，終止兩造間之勞動契約，並隨函檢附資遣費及
    預告工資，既屬不合法，則兩造間之勞動契約自仍繼續存在
    ，長榮航空公司雖預示拒絕受領勞務之意思，惟丙○○等五
    人已為準備繼續給付勞務之通知，依法已無補服勞務之義務
    ，仍得請求報酬。從而，丙○○等五人先位聲明，依據民法
    第四百八十七條規定，丙○○等二人請求長榮航空公司給付
    均自九十年十二月二十一日起至九十一年六月三十日止之薪
    資；丁○○等三人請求長榮航空公司給付分別自九十年十月
    離職之日起至九十一年六月三十日止之薪資，經分別與彼等
    受領之資遣費、預告工資及在他處之工作所得扣抵後，丙○
    ○、甲○○各於如原判決附表一編號二、七「被告應給付金
    額欄」所示金額，即應給付丙○○三萬一千九百七十二元、
    甲○○二萬九千一百工四十元，及均自應給付上開薪資最後
    一個月之翌日即九十一年七月一日起至清償日止，按年息百
    分之五計算之利息；至丙○○等二人附帶上訴請求再給付上
    開已被抵銷之薪資部分，自屬不應准許；丁○○等三人各於
    如本判決附表五第(五)欄所示金額，即應給付丁○○九萬五千
    五百零三元、應給付戊○○七萬九千一百十一元、應給付己
    ○○十四萬九千七百十六元，及均自起訴狀繕本送達之翌日
    即九十二年五月二十九日起，至清償日止，按年息百分之五
    計算之利息，惟於扣除原審依備位聲明判命給付資遣費及預
    告工資之差額後，長榮航空公司除應再給付己○○一萬二千
    八百零七元本息外，丁○○及戊○○部分則已超過上開金額
    ，超過部分應予廢棄改判駁回；另丙○○等二人擴張聲明請
    求均自九十一年七月一日起至九十三年六月三十日止，各如
    本判決附表六第(三)欄所示金額，即應給付丙○○一百十九萬
    六千九百四十六元、應給付甲○○九十三萬九千四百六十八
    元，及分別自本判決附表三所示遲延利息起算日起，均至清
    償日止，按年息百分之五計算之利息部分，均屬應予准許；
    至丙○○等五人超過上開部分之請求，均屬不應准許。丙○
    ○等五人先位聲明部分，既有理由，彼等預備合併提起備位
    聲明，請求長榮航空公司給付資遣費及預告工資之差額部分
    ，已無庸再予裁判，附此敘明。原審就丙○○等二人上開先
    位聲明應予准許部分，所為長榮航空公司敗訴之判決，核無
    違誤。長榮航空公司之上訴論旨指摘原判決各該部分不當，
    求予廢棄改判，為無理由；就丙○○等五人上開先位聲明不
    應准許部分，所為彼等敗訴之判決，亦無違誤，丁○○等三
    人之上訴及丙○○等二人之附帶上訴論旨指摘原判決各該部
    分不當，求予廢棄改判，為無理由；就丁○○等三人先位聲
    明應予准許部分，所為彼等敗訴之判決，自有未洽，丁○○
    等三人之上訴論旨指摘原判決各該部分不當，求予廢棄改判
    ，為有理由；就丁○○等三人備位聲明（即請求給付資遣費
    、預告工資差額）不應准許部分，所為長榮航空公司敗訴之
    判決，自有未洽，長榮航空公司之上訴論旨指摘原判決此部
    分不當，求予廢棄改判，為有理由。
九、末查本判決所命長榮航空公司應再給付己○○、丙○○及甲
    ○○部分，雙方均陳明願供擔保，以代釋明，請准宣告假執
    行或免為假執行，惟經核除己○○勝訴部分所命長榮航空公
    司給付之金額係在五十萬元以下，應依職權宣告假執行外，
    其餘均無不合，爰分別酌定相當之擔保金額，併准許之。
十、至兩造其餘之攻擊或防禦方法及未經援用之證據，經本院斟
    酌後，認為均不足以影響本判決之結果，自無逐一詳予論駁
    之必要，併此敘明。
據上論結，長榮航空公司之上訴為一部有理由，一部無理由；丁
○○、戊○○、己○○之上訴為一部有理由，一部無理由；丙○
○、甲○○之附帶上訴為無理由、擴張之聲明為一部有理由，一
部無理由，依民事訴訟法第四百五十條、第四百四十九條第一項
、第七十九條、第八十五條第一項前段、第四百六十三條、第三
百八十九條第一項第五款、第三百九十條第二項、第三百九十二
條第二項，判決如主文。
中　　華　　民　　國　　96　　年　　7 　　月　　24　　日
                  勞工法庭
                        審判長法　官  林鄉誠
　　　　　　　　　  　　　　　法　官  許紋華
　　　　　　　　　　  　　　　法　官  楊豐卿
正本係照原本作成。
如不服本判決，應於收受送達後20日內向本院提出上訴書狀，其
未表明上訴理由者，應於提出上訴後20日內向本院補提理由書狀
（均須按他造當事人之人數附繕本）上訴時應提出委任律師或具
有律師資格之人之委任狀；委任有律師資格者，另應附具律師資
格證書及釋明委任人與受任人有民事訴訟法第466條之1第1項但
書或第2項（詳附註）所定關係之釋明文書影本。
中　　華　　民　　國　　96　　年　　7 　　月　　24　　日
　　　　　　　　　　　　　　　書記官  殷丹妮
附註：
民事訴訟法第466條之1（第1項、第2項）：
對於第二審判決上訴，上訴人應委任律師為訴訟代理人。但上訴
人或其他法定代理人具有律師資格者，不在此限。
上訴人之配偶、三親等內之血親、二親等內之姻親，或上訴人為
法人、中央或地方機關時，其所屬專任人員具有律師資格並經法
院認為適當者，亦得為第三審訴訟代理人。
附表一：丁○○等三人上訴請求金額計算表
編號    姓名    (一)離職日        (二)月平均工資    (三)自離職日起至91.6.30止之工資   (四)自90.4.1起至90.10.31止之延長工時工資  (五)上訴請求金額合計　　即(三)＋(四)
1       丁○○  90.10.19        $73,997 $619,108        $82,710         $701,818
2       戊○○  90.10.18        $85,488 $719,754        $113,294        $833,048
3       己○○  90.10.09        $63,140 $549,929        $60,459         $610,388
附表二、丙○○等二人附帶上訴暨擴張聲明請求金額明細表
姓名    (一)原審採認之平均工資（原判決附表一）    (二)附帶上訴部分（原審判決敗訴之金額即一審判准抵銷部分）  (三)擴張起訴聲明金額（自91年7月間起至93年6間月止）        (四)合計
丙○○  $61,904       $360,087        $1,485,696      $1,845,783
甲○○  $55,157       $320,188        $1,323,768      $1,643,956
附表三、丙○○等二人擴張聲明部分遲延利息起算日明細表
       利息起算日               　91.8.1        91.9.1  91.10.1 91.11.1 91.12.1 92.1.1  92.2.1  92.3.1  92.4.1  92.5.1  92.6.1
姓名　  　金額
丙○○          $61,904         $61,904         $61,904         $61,904         $61,904         $61,904         $61,904         $61,904         $61,904         $61,904         $61,904
甲○○          $55,157         $55,157         $55,157         $55,157         $55,157         $55,157         $55,157         $55,157         $55,157         $55,157         $55,157
       利息起算日               92.7.1  92.8.1  92.9.1  92.10.1 92.11.1 92.12.1 93.1.1  93.2.1  93.3.1  93.4.1  93.5.1
姓名　    金額
丙○○          $61,904         $61,904         $61,904         $61,904         $61,904         $61,904         $61,904         $61,904         $61,904         $61,904         $61,904
甲○○          $55,157         $55,157         $55,157         $55,157         $55,157         $55,157         $55,157         $55,157         $55,157         $55,157         $55,157
       利息起算日               93.6.1  93.7.1
姓名　    金額
丙○○          $61,904         $61,904
甲○○          $55,157         $55,157
附表四、丙○○等二人備位聲明表
１、短計資遣費(Ｊ)
２、90.4~90.10加班費(Ｋ)
姓名    年資    月平均工資(E)（註）     依勞基法所計算資遣費(F) 預告工資(G)     應得資遣費及預告工資(H)(H=F+G)  長榮航空公司實付資遣費及預告工資(I)     短計資遣費及預告工資(J)(J=H-I)  90.4~90.10離職止延長工時工資(K) 請求金額合計(L)     (Ｌ=J+K)
丙○○  7年6個月        $64,731         $485,483        $63,844         $549,327        $360,087        $189,240        $61,941         $251,181
甲○○  7年2個月        $55,857         $418,928        $55,091         $474,019        $320,188        $153,811        $78,125         $231,956
註：列入不休假獎金
附表五：
編號    姓名    (一)離職日        (二)月平均工資     (已扣除交通費) (三)自離職日起至91.6.30止得請求之工資     (四)長榮公司已付資遣費及預告工資  (五)得請求之工資即(三)－(四)之餘額
1       丁○○  90.10.19        $72,877 $613,577        $518,074        $95,503
2       戊○○  90.10.18        $84,628 $715,243        $636,132        $79,111
3       己○○  90.10.09        $62,700 $546,097        $396,381        $149,716
附表六、
姓名    (一)擴張起訴聲明金額（自91年7月間起至93年6間月止）        (二)在他處所得金額        (三)扣除在他處所得後之金額
丙○○  $1,485,696      $288,750        $1,196,946
甲○○  $1,323,768      $384,300          $939,468
